【裁判字號】    92,台上,551
【裁判日期】    920321
【裁判案由】    土地所有權移轉登記
【裁判全文】
最高法院民事判決                                九十二年度台上字第五五一號
    上  訴  人  甲  ○
    訴訟代理人  張堂歆律師
    被 上訴 人  乙○○
    訴訟代理人  徐滄明律師
右當事人間請求土地所有權移轉登記事件，上訴人對於中華民國八十九年十二月十三
日台灣高等法院第二審判決（八十九年度上字第九四０號），提起上訴，本院判決如
左：
    主  文
原判決廢棄，發回台灣高等法院。
    理  由
本件被上訴人起訴主張：兩造之先父徐廷安於民國七十三年六月十九日向訴外人戴煒
家、戴旭家及戴汝家購得如原判決附表（下稱附表）所示之土地（下稱系爭土地），
並於同年七月十六日信託登記予甫自私立世界新聞專科學校（下稱世新）畢業之上訴
人。七十三年九月十三日，徐廷安又將其興建在附表中位於新竹縣湖口鄉○○段第０
０二二號土地上之建物，即新竹縣湖口鄉五十七號房屋（下稱系爭建物），信託登記
予上訴人後，於八十二年一月間去世。兩造為徐廷安共同繼承人（其餘繼承人徐政華
、徐國昌、徐賢輝均已拋棄繼承），伊已於八十八年六月五日以存證信函通知上訴人
應將如附表所示土地、建物回歸常態，終止信託登記關係，爰本於終止信託及繼承之
法律關係為請求等情，求為命上訴人將附表所示之土地、建物所有權移轉登記與伊公
同共有之判決。於原審補稱：徐廷安分別於六十七年及七十三年兩次將系爭土地信託
登記予上訴人，信託目的係為了自任耕作及用供祭祀場所云云。
上訴人則以：系爭土地應有部分二分之一係伊於六十七年十一月七日買賣取得，另二
分之一則係伊於七十三年六月十四日將已取得之應有部分二分之一，向台灣土地銀行
設定本金最高限額抵押權並借款，以所貸得之款項向戴國本等九人買受取得，系爭土
地非由兩造先父徐廷安所出資，非如被上訴人所言因信託登記取得。且縱系爭土地非
由伊出資取得，亦係徐廷安生前所贈與等語，資為抗辯。
原審將第一審所為被上訴人敗訴之判決廢棄，改判如其聲明，無非以：上訴人係於六
十七年十一月七日以買賣為原因取得系爭土地應有部分二分之一，其餘之二分之一復
於七十三年六月十九日自戴國本等九人處以買賣原因取得。又系爭建物係於七十三年
九月十三日第一次登記在上訴人名下等情，有被上訴人提出之土地及建物登記簿謄本
可查，並為上訴人所不否認，堪信為真實。查上訴人係四十四年六月八日出生，於六
十七年十月服役退伍，退伍後再至世新唸書三年，於七十一年間畢業。而系爭土地共
有一萬九千七百八十四點八八平方公尺，六十七年及七十三年間之公告現值為每平方
公尺八元及七十元，以每平方公尺八元計算，於六十七年間時，總價為新台幣（下同
）十五萬八千二百七十九元，應有部分二分之一價值為七萬九千一百四十元，絕非六
十七年十月退伍之上訴人有能力於同年十一月七日購買。且上訴人亦自陳：「土地是
由我父親親自至銀行貸款，父親表示該土地欲作為祖墳，以我名義向銀行貸款，系爭
土地我們已建有祖墳於其上」等語。又上訴人七十一年始自世新畢業，系爭土地應有
部分二分之一在七十三年之價值為七十萬一千一百五十三元，亦非甫自學校畢業兩年
之上訴人所能負擔。另系爭土地之出賣人戴國本及王參妹曾出具系爭土地之買賣價款
憑條予徐廷安，足證系爭土地出資購買者係徐廷安，並非上訴人。再查系爭土地欲作
為祖墳，徐廷安怎可能將作為祖墳之土地贈與上訴人一人，既欲作為祭祀場所，應由
全部之子嗣共同繼承。被上訴人主張徐廷安將系爭土地信託登記為上訴人名義，其經
濟目的係為耕作及墓園祭祀之用，尚非無據。至於徐廷安因上訴人工作之需要，同意
上訴人將系爭土地及建物供作質押，並不違情理，亦不能執此作為徐廷安已將系爭土
地及建物贈與上訴人之證據。末按於八十五年一月二十六日信託法公布前，實務上認
為信託行為係指委託人授與受託人超過經濟目的之權利，而僅許可其於經濟目的範圍
內行使權利之法律行為而言，信託關係因委託人信賴受託人代其行使權利而成立，以
當事人間之信任關係為基礎，參照民法第五百五十條之規定，於委託人死亡時，信託
關係當然終止。徐廷安於八十二年一月間逝世，信託關係當然終止，其繼承人除兩造
外，均已拋棄繼承，且已辦妥繼承登記，繳清遺產稅，亦有遺產稅繳清證明書附卷可
參。從而被上訴人請求上訴人將屬於信託人徐廷安之遺產即系爭土地、建物所有權移
轉登記與被上訴人公同共有，為有理由，應予准許等詞，為其判斷之基礎。
查原審雖認定：徐廷安於八十二年一月間逝世，徐廷安之繼承人除上訴人及被上訴人
外，均已拋棄繼承，且已辦妥繼承登記繳清遺產稅等情。惟徐廷安之其餘繼承人除徐
政華、徐國昌、徐賢輝三人外，尚有那幾人？有無拋棄繼承？其餘繼承人拋棄繼承是
否合於民法第一千一百七十四條之規定？如果不合，其餘繼承人仍有繼承權，何以不
能繼承系爭房地？何以系爭房地僅由兩造二人繼承為公同共有？尚滋疑義。又上訴人
辯稱：先父亡故後，辦理遺產繼承時，未將系爭土地及建物列入先父之遺產中，有遺
產稅繳清證明書附於第一審卷可稽，益見系爭土地非先父所有等語（見原審卷第六０
頁、第一八八頁、第一審卷第一九五頁、第二一五頁）。此攸關系爭土地、建物是否
確為徐廷安之遺產之認定，及被上訴人得否請求上訴人將之移轉登記為其與上訴人公
同共有之論斷，屬重要之防禦方法，原審未說明不足採取之理由，即認系爭土地、建
物為徐廷安之遺產，據為上訴人敗訴之判決，不無判決不備理由之違法。上訴論旨，
執以指摘原判決不當，求予廢棄，非無理由。
據上論結，本件上訴為有理由。依民事訴訟法第四百七十七條第一項、第四百七十八
條第一項，判決如主文。
中      華      民      國    九十二    年      三      月    二十一    日
                              最高法院民事第六庭
                                  審判長法官  吳  正  一
                                        法官  劉  福  來
                                        法官  鄭  玉  山
                                        法官  黃  義  豐
                                        法官  沈  方  維
      右正本證明與原本無異
                                              書  記  官
中      華      民      國    九十二    年      四      月      九      日


司法院資訊處製作；財團法人民間司法改革基金會備份。
